【裁判字號】    99,訴,1949
【裁判日期】    991029
【裁判案由】    偽造文書等
【裁判全文】
臺灣臺中地方法院刑事判決              99年度訴字第1949號
公  訴  人  臺灣臺中地方法院檢察署檢察官
被      告  戊○○
上列被告因偽造文書等案件，經檢察官提起公訴（99年度偵緝字
第429號、第430號），本院判決如下：
    主    文
戊○○意圖為自己不法之所有，以詐術使人將本人之物交付，累
犯，處有期徒刑月，如易科罰金，以新臺幣壹仟元折算壹日；
又行使偽造私文書，足以生損害於他人，累犯，處有期徒刑伍月
，如易科罰金，以新臺幣壹仟元折算壹日；又意圖為自己不法之
所有，以詐術使人將本人之物交付，累犯，處有期徒刑陸月，如
易科罰金，以新臺幣壹仟元折算壹日；又行使偽造私文書，足以
生損害於他人，累犯，處有期徒刑伍月，如易科罰金，以新臺幣
壹仟元折算壹日，如附表編號05所示支票背面偽造「蔡金木」、
「陳惠美」之署名各壹枚，均沒收之。應執行有期徒刑壹年貳月
，如易科罰金，以新臺幣壹仟元折算壹日；如附表編號05所示支
票背面偽造「蔡金木」、「陳惠美」之署名各壹枚，均沒收之。
    犯罪事實
一、戊○○前於民國九十七年間，即曾因侵占案件，經臺灣臺北
    地方法院以九十六年度易字第一一七四號判處有期徒刑七月
    ，並減為有期徒刑三月又十五日確定，甫在九十七年八月一
    日因易科罰金執行完畢；其明知支票具有代付現金交易及轉
    讓流通之性質，且人頭支票係無兌現可能性之空頭支票，若
    持空頭支票向他人調現（票貼）或資為付款工具，致使取得
    票據之人誤信該支票係合法管道取得，認有兌現可能性，進
    而與之交易而收受該支票，並為財物之給付或為勞務之提供
    ，屆期提示將不獲兌現而遭致受有損害；竟仍基於詐欺取財
    間或併同行使偽造私文書之犯意，先後為下列之犯行：
  (一)戊○○於九十八年年初某日，前往臺中市○區○○路三０七
    之一號之象元印刷事業股份有限公司（下稱象元公司），向
    象元公司之負責人丙○○表示其為址設臺中市○○區○○路
    二八九之一０號基電國際企業有限公司（下稱基電公司）之
    負責人，欲與象元公司長期配合交易等語，隨即自九十八年
    一月七日起，陸續訂製名片、倍體旺標貼、倍體旺彩盒等商
    品，且於九十八年一月間某日，給付貨款訂金新臺幣（下同
    ）二萬元用以取信丙○○。數日後，戊○○明知其向不詳友
    人所取得如附表編號01所示之支票一紙（下稱系爭支票一）
    ，係毫無兌現可能之支票（俗稱芭樂票），竟佯以業務旺季
    商品需求大增，會向象元公司持續訂製包裝盒，且可先行交
    付上開支票交象元公司收執供擔保，並免除經常交付訂金之
    煩累及待將來再一併結算貨款折抵云云，且欲取回原先已交
    付之二萬元訂金，致象元公司負責人丙○○誤認戊○○有長
    期大量訂購商品之意願而陷於錯誤，同意收受上開支票供擔
    保，且返還戊○○先前所繳付現款二萬元訂金，並自九十八
    年一月七日至同年三月五日間，依戊○○向象元公司申購下
    單之訂單依期交付名片、倍體旺標貼、倍體旺彩盒等貨品，
    出貨貨款金額共計十八萬四千一百二十元。後象元公司員工
    因無法與戊○○取得聯繫，並輾轉查知基電公司已停止營業
    ，且前開發票人上沅公司之支票帳戶陸續發生退票等情，始
    悉受騙。
  (二)戊○○後又於九十八年三月二日及九十八年三月六日，先後
    與址設臺中市○○區○○路一三二號之東安生技實業股份有
    限公司（下稱東安公司）負責人甲○○簽訂買賣合約書，向
    東安公司購買有眼光膠囊、櫻桃玻尿酸、髮亮彩五入裝等產
    品，價額合計為八十八萬三千元；惟戊○○嗣後並未依買賣
    合約書之內容向東安公司進貨，僅自九十八年二月十七日起
    ，至同年四月十八日止，陸續向東安公司買受價金共計五十
    萬九千五百三十二元之有眼光膠囊等貨品。戊○○於收受東
    安公司所交付之前揭產品後未幾，竟即基於行使偽造私文書
    與意圖為自己不法所有之詐欺犯意，明知其經由報紙所刊登
    之訊息，向不詳之人所購得如附表編號02所示之支票（下稱
    系爭支票二），毫無兌現之可能，仍以不詳之代價買受系爭
    支票，並先於系爭支票二背面以所持其母親陳惠美之真正印
    章蓋用偽為「陳惠美」之印文，用以表示陳惠美願意負擔該
    等支票背書人責任之意旨而偽造私文書，再持以交付予東安
    公司負責人甲○○收持，資為前揭貨款之給付而行使之，以
    此詐騙、行使偽造「陳惠美」背書之私文書之方式，使東安
    公司負責人甲○○陷於錯誤，收受上開支票以為貨款價金之
    清償。後上開支票經東安公司於九十八年七月三十日屆期提
    示，因拒絕往來戶而遭退票，東安公司人員始悉受騙。
  (三)另戊○○自九十八年一月十五日起，至同年二月十五日止，
    陸續向乙○擔任負責人之普利達生物科技有限公司（下稱普
    利達公司，址設臺中縣太平市○○路一三一巷一０號）購入
    樟芝複方膠囊、骨密膠囊與葉黃素膠囊等物品，貨款合計為
    八十二萬八千元。戊○○於收受普利達公司所交付之前揭產
    品後，因遲未給付貨款，故雙方於九十八年三月十一日補簽
    訂代工合約書，並由戊○○提出買賣價金款項之清償方式。
    戊○○明知其經由報紙所刊登之訊息，向不詳之人所購得如
    附表編號03、04所示之支票（下稱系爭支票三、四），係毫
    無兌現可能之俗稱芭樂票，竟仍基於意圖為自己不法所有之
    詐欺犯意，將該支票二紙持以交付予普利達公司之負責人乙○收持，資為前揭貨款之給付，而以此詐騙之方式，使普利
    達公司負責人乙○陷於錯誤，誤以該等支票必當兌現，故收
    受此系爭支票三、四以為貨款價金之清償。後上開二紙支票
    經提示兌現，均因存款不足與拒絕往來戶而遭退票，普利達
    公司人員始悉受騙。
  (四)普利達公司負責人乙○於收受系爭支票三後，因本身有週轉
    之需要，乃持以向東安公司負責人甲○○貼現四十八萬元。
    其後因該系爭支票三提示兌現遭到退票，甲○○乃邀集乙○
    與戊○○於九十八年六月二日至東安公司協商還款事宜，乙○同意戊○○以五十萬元折算結清前述貨款，並由戊○○當
    場書立切結書，保證價金款項必將清償。戊○○明知其經由
    報紙所刊登之訊息，向不詳之人所購得如附表編號05所示之
    支票（下稱系爭支票五），毫無兌現之可能，亦明悉其父母
    蔡金木、陳惠美並未授權其得在支票背面上簽名背書擔保，
    共負發票人之清償責任。詎戊○○為讓甲○○信任其清償能
    力，竟基於行使偽造私文書與意圖為自己不法所有之詐欺犯
    意，先於系爭支票五之背面偽簽「蔡金木」、「陳惠美」之
    署名，用以表示蔡金木、陳惠美願意負擔系爭支票五之背書
    人責任之意旨而偽造私文書，再持以交付予甲○○收持，資
    為前揭債務之清償而行使之，戊○○即以此詐騙、行使偽造
    「蔡金木」、「陳惠美」背書之私文書之方式，使甲○○陷
    於錯誤，收受上開支票以為戊○○所積欠債務之清償。後上
    開支票經於九十八年六月三十日屆期提示兌現，仍因存款不
    足與拒絕往來戶而遭退票，甲○○始悉又遭欺騙。
二、案經象元公司、東安公司與普利達公司先後訴請臺灣臺中地
    方法院檢察署檢察官偵查起訴。
    理    由
一、證據能力方面：
  (一)按刑事被告之詰問權，係指訴訟上被告有在審判庭盤詰證人
    之權利；偵查中檢察官訊問證人，旨在蒐集被告犯罪證據，
    以確認被告嫌疑之有無及內容，與審判中透過當事人之攻防
    ，經由詰問程序調查證人以認定事實之性質及目的有別。偵
    查中辯護人僅有在場權及陳述意見權，此觀刑事訴訟法第二
    百四十五條第二項前段之規定甚明，檢察官訊問證人並無必
    須傳喚被告使其得以在場之規定，同法第二百四十八條第一
    項前段雖規定「如被告在場者，被告得親自詰問」，亦僅賦
    予該在場被告於檢察官訊問證人時得親自詰問證人之機會而
    已，被告如不在場，殊難期有親自詰問之可能。此項未經被
    告詰問之被告以外之人於偵查中向檢察官所為之陳述，依刑
    事訴訟法第一百五十九條第一項、第一百五十九條之一第二
    項之規定，除顯有不可信之例外情況外，原則上為「法律規
    定得為證據」之傳聞例外，依其文義解釋及立法理由之說明
    ，並無限縮於檢察官在偵查中訊問證人之程序，應已給予被
    告或其辯護人對該證人行使反對詰問權者，始有證據能力之
    可言。為保障被告之反對詰問權，並與現行法對傳聞例外所
    建構之證據容許範圍求其平衡，證人在偵查中雖未經被告之
    詰問，倘被告於審判中已經對該證人當庭及先前之陳述進行
    詰問，即已賦予被告對該證人詰問之機會，則該證人於偵查
    中之陳述即屬完足調查之證據，而得作為判斷之依據（最高
    法院97年度台上字第405號判決要旨參照）。本件證人即告
    訴人象元公司之負責人丙○○、東安公司之負責人甲○○及
    普利達公司之負責人乙○等人，已於本院九十九年十月十二
    日審理時，皆基於證人地位，且經合法具結，並均在賦予被
    告戊○○對渠等對質詰問機會之情形下為證述，且證人丙○○、甲○○、乙○在本院之證述內容，核俱與渠等先前在偵
    查中所為之證陳言詞均大致相符，則證人丙○○、甲○○、
    乙○於偵查中之陳述皆已屬完足調查之證據，自得作為本件
    憑斷之論據。
  (二)另按被告以外之人（包括證人、鑑定人、告訴人、被害人及
    共同被告等）於審判外之陳述雖不符刑事訴訟法第一百五十
    九條之一至第一百五十九條之四等四條之規定，而經當事人
    於審判程序同意作為證據，法院審酌該言詞陳述或書面陳述
    作成時之情況，認為適當者，亦得為證據；當事人、代理人
    或辯護人於法院調查證據時，知有刑事訴訟法第一百五十九
    條第一項不得為證據之情形，而未於言詞辯論終結前聲明異
    議者，視為有前項之同意；此於刑事訴訟法第一百五十九條
    之五第一、二項定有明文。立法意旨在於傳聞證據未經當事
    人之反對詰問予以核實，原則上先予排除。惟若當事人已放
    棄反對詰問權，於審判程序中表明同意該等傳聞證據可作為
    證據；或於言詞辯論終結前未聲明異議，基於尊重當事人對
    傳聞證據之處分權，暨證據資料愈豐富，愈有助於真實發見
    之理念，且強化言詞辯論主義，使訴訟程序得以順暢進行，
    上開傳聞證據亦均具有證據能力。經查本件除上開部分外，
    下列所引用之證人即系爭支票一發票人上沅實業有限公司登
    記負責人呂英彰及系爭支票四發票人高冠聰，暨其他被告以
    外之人在審判外之言詞或書面陳述，業經本院於審理期日踐
    行調查證據程序，檢察官、被告戊○○均未爭議其證據能力
    。本院審酌各該證據之製作及取得，並無證據顯示有何違背
    程序規定而欠缺適當性之情事，認以之為證據亦屬適當，依
    據上述說明，均應認具有證據能力。
二、訊據被告戊○○固不否認其確實有分別向象元公司、東安公
    司與普利達公司買受前述價額之貨品，並各在系爭支票二、
    五上，偽以其母親陳惠美，或連同其父親蔡金木之名義為背
    書，且將系爭支票一至五先後於前揭時間分別交付予證人丙○○、甲○○與乙○等人，該等支票嗣後提示均遭退票，未
    獲兌現等情；惟矢口否認有何公訴人所指之詐欺或行使偽造
    私文書等犯行，辯稱：本件伊固有先後與象元公司、東安公
    司與普利達公司交易往來，並分別交付系爭支票一、二、四
    予丙○○、甲○○與乙○，但伊本無意詐騙象元公司、東安
    公司或普利達公司，實係因東安公司與普利達公司所交付予
    伊之貨品有瑕疵，伊無法對外銷售，才導致伊週轉不靈，無
    力讓前述之支票兌現付款。另系爭支票三並非交付以為貨款
    之給付，而係乙○於東安公司之尾牙宴上，向伊聲稱欲借票
    貼現，伊允諾後才於翌日看報紙購買系爭支票三借予乙○。
    至於系爭支票五部分，伊係在受乙○之脅迫下，先簽發面額
    合計為五十萬元之本票三張以擔保貨款之給付，其後始復依
    報紙所刊登之訊息購得系爭支票五交付予甲○○，以換回前
    開伊所簽立之本票三張，又因為甲○○經常在無意間透露出
    與黑道弟兄十分熟稔之訊息，伊在與甲○○作債務協商時，
    才因而心生畏懼，在甲○○之強硬要求下，偽以伊父親蔡金
    木與伊母親陳惠美之名義簽名為背書。故伊實無詐欺犯行或
    行使偽造私文書之犯意云云。經查：
  (一)關於前揭犯罪事實欄所載被告戊○○行使偽造背書之私文書
    犯行部分，業經被告於偵查及本院審理時均坦認確實未經授
    權，即於系爭支票二、五上分別偽以其父親「蔡金木」、母
    親「陳惠美」之名義為背書，並有系爭支票二、五背面影本
    存卷可稽（見偵字第25587號卷第28頁、第37頁）。被告就
    此部分雖辯稱其係遭證人甲○○或乙○之威脅，非出於本意
    ，才偽為此等背書；但其始終未能詳細指明證人甲○○或乙○究以如何具體之強暴或脅迫方式，逼使其就範，務需於系
    爭支票二、五上偽造名義為背書，被告空言泛稱其受強脅云
    云，已難盡信其所述為真實。且被告固一再聲稱就其遭證人
    甲○○或乙○威脅之事，曾向臺中市警察局第一分局公益派
    出所員警報案處理；然經本院函詢之結果，該分局係覆以經
    查並無被告遭脅迫簽立票據之報案資料與相關筆錄，此有臺
    中市第一分局九十九年九月七日中分一偵字第0990025369號
    函及本院電話紀錄表等件附卷可稽（見本院卷第89頁至第92
    頁），亦難謂被告關此部分所辯為真，而就本件此部分遽為
    對其有利之論斷。
  (二)另按債務不履行之情形，其可能之原因固然甚多，且在通常
    情形下，縱令出於惡意而有遲延給付或不為給付之情事，苟
    無足以證明其債之關係發生時自始故意藉此從事財產犯罪之
    積極證據，一般都視為民事糾紛，而無庸以詐欺罪相繩，然
    其前提要件，仍在行為人有無於債之關係發生時，自始故意
    從事財產犯罪之積極證據以為斷。換言之，債務不履行，固
    未必即為詐欺，而有可能為民事糾紛；然亦非謂所有之債務
    不履行，即必然並非詐欺，仍應視債務人於取得他人財物交
    付之時，是否自始即無屆期清償之意思，暨行為人取得他人
    財物之交付時，有無施行詐術以為憑斷。以本件而言，被告
    戊○○對於其確有先後交付系爭支票一至五予證人丙○○、
    甲○○與乙○等人收持，但票據屆期卻均未能兌現等情俱不
    爭執，是被告既以該等支票供擔保或引為付款工具，其於交
    付票據之際，是否自始知悉該等支票屆期俱無兌現之可能，
    無從為清償，即為本件究竟應屬於通常之債務不履行而應循
    民事途徑解決，抑或如起訴意旨所指摘，而應以詐欺罪論科
    之分野，合先敘明。
  (三)被告蔡哲維於九十八年年初，先後向象元公司、東安公司與
    普利達公司購入前揭貨品之時，其本身已有債信不良之情形
    ，經濟狀況確已窘困不佳，此由被告始終未能提出其在與前
    揭公司締結契約之當時，另有何其他資產足以擔保其價金清
    償履約義務之事證，且於本院審理時迭稱若非東安公司與普
    利達公司所交付之貨品有瑕疵，致其無法對外銷售，其早已
    令系爭支票皆如數兌現等語，被告竟需視產品之銷售狀況若
    何，再決定是否能給付所積欠象元公司、東安公司與普利達
    公司之貨款，益見被告於締結買賣契約各自向象元公司、東
    安公司與普利達公司購入產品之當時，本即欠缺具體之清償
    貨款計畫及意願。另上開被告施用詐術以無兌現可能之支票
    供擔保或交付貨款及偽造支票之背書後持以行使之客觀事實
    ，業經證人丙○○、甲○○及乙○於先後於偵查及本院審理
    時均指訴綦詳（見他字第3444號卷第26頁至第27頁，偵緝字
    第429號卷第30頁至第31頁，本院卷第102頁反面至第131頁
    反面），證人呂憲彰、高冠聰亦皆於偵查中陳稱：並未於正
    常交易往來中開立系爭支票一、四交付他人收持等語（見偵
    字第21049號卷第19頁、第28頁），並有證人丙○○所提公
    司及分公司基本資料查詢（明細）、系爭支票一影本、象元
    公司請款明細表、象元公司送貨簽認單、彰化銀行大安分行
    九十八年八月五日彰大安字第0981918號函附之系爭支票一
    支票存款帳戶（帳號：00000000000000號）之開戶資料暨退
    票紀錄；告訴人東安公司、普利達公司委由告訴代理人黃鼎
    鈞律師所提出買賣合約書、東安公司銷貨明細表（客戶別）
    、東安公司電子計算機統一發票、統一發票、東安公司出貨
    單、代工合約書、系爭支票三影本、臺灣票據交換所（總所
    ）退票理由單、系爭支票影本四、切結書、系爭支票五影本
    、公司資料查詢、系爭支票二影本、經濟部中部辦公室九十
    八年十一月六日經中三字第0983489610號書函及所附紅林木
    葉有限公司、立映實業有限公司、順興國際實業有限公司變
    更登記表、章程、解散公文、臺灣票據交換所臺中市分所九
    十八年十一月四日台票中字第980687號函及檢附之紅林木業
    有限公司、立映實業有限公司退票明細表、臺灣票據交換所
    臺中市分所九十八年十一月二十七日台票中字第980732號函
    及檢附之高冠聰退票明細表、臺灣票據交換所臺中市分所九
    十八年十一月十二日台票中字第980705號函及檢附之順興國
    際實業有限公司退票明細表等件在卷可憑（見他字第3444號
    卷第5頁至第20頁，偵字第25587號卷第7頁至第30頁、第37
    頁、第42頁至第58頁、第60頁至第83頁、第86頁至第95頁、
    第97頁至第105頁），被告自身亦坦認系爭支票二、五背面
    關於陳惠美、蔡金木之背書，係未經授權擅自為之，已如前
    述，堪認證人丙○○、甲○○與乙○等人前揭指述之內容應
    為可採，被告應確實有以前述之方式訛詐，使告訴人象元公
    司、東安公司與普利達公司誤認被告確有相當清償貨款之資
    力，而以此施用詐術，致陷於錯誤，而分別為公司產品之交
    付等情，應可認定。
  (四)被告戊○○雖以前揭情詞置辯；然其卻始終未能提出於締結
    前述買賣契約當時，究有何確實可靠之資金來源可供清償對
    告訴人象元公司、東安公司與普利達公司所應負擔之價金債
    務之實證，且竟需視其所購入產品之轉銷售情況如何，始有
    餘裕支付買受之價金，業如前述，益見被告於與告訴人象元
    公司、東安公司與普利達公司訂約之當時，本即欠缺具體之
    支付買賣價金計畫及意願。再被告雖有先後交付如附表所示
    之支票分別予告訴人象元公司、東安公司與普利達公司收持
    ，並聲稱得於兌現後用以抵償其各自所積欠之債務；惟被告
    既僅花費與票面金額顯不相當之代價，即經由報紙所刊登之
    訊息輕易購得各該票據，而販售各該支票之人亦咸未告知被
    告渠等自票載發票人處獲取此等票據之正當緣由，以被告年
    近知天命之年，自己亦有經營事業，有豐富之社會閱歷與票
    據往來之經驗，其焉能不知循此等管道所取得之該等支票有
    極大之可能根本無法兌現；然被告卻猶持之以供擔保或付款
    ，陸續向告訴人象元公司、東安公司與普利達公司等進貨，
    製造有心買受且可充足清償價金之假象，從而利用告訴人象
    元公司、東安公司與普利達公司皆誤以為被告確有清償之能
    力與可能性，因而陷於錯誤，同意締約，並陸續為貨品之交
    付，是被告係於與告訴人象元公司、東安公司與普利達公司
    訂約之際，即有施行詐術之故意，與一般之債務不履行，顯
    然不能相提並論。另被告雖辯稱系爭支票三之交付，係因證
    人乙○欲向其借票貼現所致，與貨款之給付並無干係；但依
    上揭被告與普利達公司所簽訂之代工合約書內容所顯示，其
    既載明「樟芝複方膠囊+骨密膠囊+葉黃素膠囊總金額為828,
    000，由基電國際企業有限公司戊○○先生所提供兩張支票-
    為紅林木業有限公司600,000支票（票號SG0000000）（本院
    按：即系爭支票三）及合作金庫商業銀行高冠聰先生之個人
    支票198,000支票（票號FA0000000）（本院按：即系爭支票
    四），因兩張皆為客票如有跳票之情況戊○○先生願保證全
    額賠償及法律上之責任‧‧‧」，觀諸此契約明文之意涵，
    系爭支票三之授受，顯與系爭支票四之交付相同，係為償付
    被告因該契約之締結所應負擔之價金債務，與所謂借票貼現
    毫無關連，亦證被告關此部分之辯詞，同無可採認。至被告
    雖聲請傳訊證人郭旭英與昇翔貿易有限公司之負責人，旨欲
    證明東安公司及普利達公司所交付之貨品確有瑕疵等情事；
    惟本院根據前述事證，已然認定被告詐欺與行使偽造私文書
    之犯行明甚；且本件爭執之重點應在被告於締約之時，是否
    有充足負擔契約義務之清償能力？至於東安公司或普利達公
    司所給付之產品是否有瑕疵，要屬被告嗣後可否主張民事瑕
    疵擔保責任之問題；甚至被告若認證人甲○○或乙○於訂約
    之初始，即蓄意販售瑕疵物品，但此亦屬證人甲○○或乙○
    是否同涉有詐欺犯嫌之課題，與被告於本件是否應負擔詐欺
    及行使偽造私文書之罪責並無關係，是東安公司或普利達公
    司所銷售予被告之產品有否存在瑕疵，並非本院應予釐清明
    晰之事項，被告關此部分所為聲請，經核並無必要，應附此
    敘明之。
  (五)綜此，被告戊○○前揭所為之辯述，無非事後卸責避就之語
    ，委無可採。是本件事證至臻明確，被告已難脫辭其罪責，
    其上開犯行，均洵堪認定之。
三、按在支票背面偽造他人之署押，以為背書，其偽造支票背書
    ，在票據法上係表示對支票負擔保責任之意思，為法律規定
    之文書，並非依習慣表示一定用意之證明，而其此項行為，
    足以生損害於他人，故應成立偽造私文書罪（最高法院70年
    台上字第2162號判例意旨參照）；是本件核被告戊○○就犯
    罪事實欄一、(一)、(三)所為，均係犯刑法第三百三十九條第一
    項詐欺取財罪；另被告就犯罪事實欄一、(二)、(四)所為，則皆
    係犯刑法第二百十六條、第二百十條之行使偽造私文書罪、
    同法第三百三十九條第一項詐欺取財罪。被告於系爭支票二
    背面盜蓋其母親「陳惠美」之印章及在系爭支票五背面上偽
    造其父親「蔡金木」、其母親「陳惠美」之署名，皆為偽造
    性質上屬私文書之背書之部分行為；其偽造私文書後；復皆
    對背書有所主張而持以行使，並交付他人收執，各該偽造之
    低度行為亦應為各自行使之高度行為所吸收，俱不另論罪。
    被告就系爭支票五，係以一交付收持之行使行為，同時主張
    「蔡金木」、「陳惠美」願共負該支票擔保兌現責任之背書
    ，此部分係以一行為侵害數法益，致同時觸犯二個構成要件
    相同之行使偽造私文書罪，應從一罪處斷。又按刑法上一行
    為而觸犯數罪名之想像競合犯存在之目的，在於避免對於同
    一不法要素予以過度評價，其所謂「同一行為」係指所實行
    者為完全或局部同一之行為而言。因此刑法修正刪除牽連犯
    之規定後，於修正前原認屬於方法目的或原因結果之不同犯
    罪，其間果有實行之行為完全或局部同一之情形，應得依想
    像競合犯論擬（最高法院97年度台上字第3494號判決意旨參
    照）。本件被告所為犯罪事實一、(二)、(四)所示之行使偽私文
    書之行為，核屬其各該部分所為詐欺取財行為之方法行為，
    且嗣後行使偽造私文書行為復為被告所實施之詐欺取財行為
    之局部行為，自均屬一行為觸犯數罪名之想像競合犯，俱應
    依刑法第五十五條規定，從一重之行使偽造私文書罪處斷。
    另被告有前揭犯罪事實欄所載之經有期徒刑宣告及執行完畢
    之情形，此有臺灣高等法院被告前案紀錄表在卷可按，被告
    於有期徒刑執行完畢後，五年以內故意再犯本件皆為有期徒
    刑以上之罪，咸應依刑法第四十七條第一項之規定論以累犯
    ，並俱予以加重其刑。再按刑法所謂之接續犯，係指數行為
    於同時同地或密切接近之時地實施，侵害同一之法益，各行
    為之獨立性極為薄弱，依一般社會健全觀念，在時間差距上
    ，難以強行分開，在刑法評價上，以視為數個舉動之接續施
    行，合為包括之一行為予以評價，較為合理，而為包括之一
    罪（最高法院86年台上字第3295號判例意旨參照）。換言之
    ，除被侵害之客體需為同一之法益，且各行為之獨立性極為
    薄弱，依一般社會健全觀念，在時間差距上，難以強行分開
    ，始足成立接續犯。本件被告以雷同之手法與模式分別施以
    前述四次詐欺犯行，其中二次並因兼有行使偽造私文書之犯
    行，依想像競合犯之規定論以行使偽造私文書罪，其各犯行
    因彼此間受詐侵害之法益各有不同，行為且互異而截然可分
    ，應認被告係基於互殊之犯意各自起意為之，自應予分論併
    罰之。
四、爰審酌被告戊○○之素行，其正值壯年，不思以正當手段營
    生獲利，竟以前述之方式訛詐告訴人象元公司、東安公司及
    普利達公司，各自詐騙所獲取貨品之價值亦非在少數，且被
    告所交付票據竟皆因存款不足或經列入拒絕往來戶而無一兌
    現，惡性非輕，並衡酌其為讓證人甲○○誤信其有充足之償
    付能力，而同意收受系爭支票二、五為清償，竟擅自偽以其
    父母至親蔡金木、陳惠美之名義虛偽為背書，並持以行使，
    其犯罪所生之具體危害匪淺，另被告犯後僅與告訴人普利達
    公司達成和解，迄仍未賠付告訴人象元公司與東安公司之損
    失，且意圖含沙射影，否定債權之正當性，竟反推責於告訴
    人東安公司、普利達公司所交付貨品瑕疵云云，況犯後猶反
    覆辯詞，試圖矯飾，無端耗費大量訴訟資源，顯無悔悟之意
    之犯後態度不佳等一切情狀，分別依犯罪事實欄一、(一)至(四)
    之次序量處如主文所臚列之刑罰，並定其應執行之刑，暨就
    主刑部分均諭知易科罰金之折算標準〔被告行為後，刑法第
    四十一條業於九十八年十二月三十日修正公布。其中刑法第
    四十一條第一項為求用語統一，將原「受六個月以下有期徒
    刑」修正為「受六月以下有期徒刑」，核僅屬文字之修正，
    無涉有利不利之情形。另刑法第四十一條第八項「第一項至
    第三項規定於數罪併罰，其應執行之刑未逾六個月者，亦適
    用之。」之規定，業經依司法院大法官釋字第六六二號解釋
    （九十八年六月十九日公布）：「中華民國九十四年二月二
    日修正公布之現行刑法第四十一條第二項，關於數罪併罰，
    數宣告刑均得易科罰金，而定應執行刑之刑逾六個月者，排
    除適用同條第一項得易科罰金之規定部分，與憲法第二十三
    條規定有違，並與本院釋字第三六六號解釋意旨不符，應自
    本解釋公布之日起失其效力。」意旨，修正為「第一項至第
    四項及第七項之規定，於數罪併罰之數罪均得易科罰金或易
    服社會勞動，其應執行之刑逾六月者，亦適用之。」，並於
    九十九年一月一日生效施行。是本件所定應執行之刑雖已逾
    六月，惟依上開修正後之規定，仍得易科罰金，應併諭知易
    科罰金之折算標準；且此修正之刑法第四十一條第八項係依
    釋字第六六二號解釋意旨予以明文化，是本件乃逕依上開新
    法規定予以適用，無庸為新舊法之比較適用〕。
五、另前揭被告戊○○所偽造「蔡金木」、「陳惠美」名義背書
    之系爭支票五一張，已於偽造完成後，提出行使交付予證人
    甲○○收執，非屬被告所有，自不得依刑法第三十八條第一
    項第二款宣告沒收；惟其背面偽造之「蔡金木」、「陳惠美
    」署名各一枚，仍屬偽造之署押，不問屬於犯人與否，均應
    依刑法第二百十九條規定併予諭知沒收。至被告於系爭本票
    二偽以母親陳惠美名義為背書所盜蓋「陳惠美」之印章而成
    之印文一枚，因上開印章係陳惠美留存置放於被告處之印章
    而屬真正，此盜用印章所產生之印文，即非屬偽造之印文，
    自不在刑法第二百十九條所定應予沒收之列，不得併予諭知
    沒收（最高法院48年台上字第113號判例意旨參照），應附
    此敘明之。
據上論斷，應依刑事訴訟法第二百九十九條第一項前段，刑法第
二百十條、第二百十六條、第三百三十九條第一項、第二百十九
條、第五十五條、第四十七條第一項、第四十一條第一項前段、
第八項、第五十一條第五款，刑法施行法第一條之一第一項、第
二項前段，判決如主文。
本案經檢察官丁○○到庭執行職務。
中    華    民    國    99    年    10    月    29    日
                  刑事第八庭  審判長法  官  張智雄
                                    法  官  李慧瑜
                                    法  官  陳思成
以上正本證明與原本無異。
如不服本判決應於收受判決後10日內向本院提出上訴書狀，並應
敘述具體理由；其未敘述上訴理由者，應於上訴期間屆滿後20日
內向本院補提理由書（均須按他造當事人之人數附繕本）「切勿
逕送上級法院」。
                                    書記官  陳淑華
中    華    民    國    99    年    10    月    29    日
附錄論罪科刑法條
刑法第二百十條
偽造、變造私文書，足以生損害於公眾或他人者，處五年以下有
期徒刑。
刑法第二百十六條
行使第二百十條至第二百十五條之文書者，依偽造、變造文書或
登載不實事項或使登載不實事項之規定處斷。
刑法第三百三十九條第一項
意圖為自己或第三人不法之所有，以詐術使人將本人或第三人之
物交付者，處五年以下有期徒刑、拘役或科或併科一千元以下罰
金。
附表：
┌──┬─────┬─────────┬──────┬─────┬──────┬────────┬─────────┐
│編號│ 支票號碼 │    發  票  人    │   發票日   │ 支票面額 │  付款銀行  │支票存款帳戶帳號│    備      註    │
│    │          │                  │            │（新臺幣）│            │                │                  │
├──┼─────┼─────────┼──────┼─────┼──────┼────────┼─────────┤
│ 01 │ CN0000000│ 上沅實業有限公司 │98年05月30日│   250萬元│彰化商業銀行│    00-00000-0-0│被告戊○○交付象元│
│    │          │（負責人：呂英彰）│            │          │大安分行    │                │公司收執          │
├──┼─────┼─────────┼──────┼─────┼──────┼────────┼─────────┤
│ 02 │ AA0000000│順興國際實業有限公│98年07月30日│  471250元│玉山銀行雙和│       000000000│被告戊○○於支票背│
│    │          │司（負責人：邱德旺│            │          │分行        │                │面以「陳惠美」之印│
│    │          │）                │            │          │            │                │文偽為背書後，交付│
│    │          │                  │            │          │            │                │東安公司收執      │
├──┼─────┼─────────┼──────┼─────┼──────┼────────┼─────────┤
│ 03 │ SG0000000│ 紅林木業有限公司 │98年04月20日│    60萬元│合作金庫商業│         14989-9│被告戊○○交付普利│
│    │          │（負責人：吳餘傳）│            │          │銀行新店分行│                │達公司收執        │
├──┼─────┼─────────┼──────┼─────┼──────┼────────┼─────────┤
│ 04 │ FA0000000│      高冠聰      │98年04月30日│ 19萬8千元│合作金庫商業│         11961-0│支票原指定受款人為│
│    │          │                  │            │          │銀行雙和分行│                │昇翔貿易有限公司，│
│    │          │                  │            │          │            │                │經昇翔貿易有限公司│
│    │          │                  │            │          │            │                │背書後，由被告蔡維│
│    │          │                  │            │          │            │                │哲交付普利達公司收│
│    │          │                  │            │          │            │                │執                │
├──┼─────┼─────────┼──────┼─────┼──────┼────────┼─────────┤
│ 05 │ CM0000000│ 立映實業有限公司 │98年06月30日│    50萬元│彰化商業銀行│    00-00000-0-0│被告戊○○於支票背│
│    │          │（負責人：黃文杰）│            │          │中和分行    │                │面偽為「蔡金木」、│
│    │          │                  │            │          │            │                │「陳惠美」之背書後│
│    │          │                  │            │          │            │                │，交付普利達公司收│
│    │          │                  │            │          │            │                │執                │
└──┴─────┴─────────┴──────┴─────┴──────┴────────┴─────────┘

司法院資訊處製作；財團法人民間司法改革基金會備份。
